【裁判字號】    94,訴,2191
【裁判日期】    950525
【裁判案由】    強盜
【裁判全文】
臺灣桃園地方法院刑事判決              94年度訴字第2191號
公  訴  人  臺灣桃園地方法院檢察署檢察官
被      告  丙○○
指定辯護人  乙○○  本院公設辯護人
上列被告因準強盜案件，經檢察官提起公訴（94年度偵字第1534
4號），本院判決如下：
    主  文
丙○○無罪，令入相當處所，施以監護壹年。
    事實及理由
一、公訴意旨略以：丙○○前因竊盜案件，於民國93年6月9日，
    經臺灣高等法院以92年度上易字第3094號判決，判處有期徒
    刑8月確定，於93年7月21日入監執行，甫於94年3月17日縮
    刑期滿執行完畢出監（構成累犯）。詎仍不知悔改，竟意圖
    為自己不法之所有，於94年8 月16日晚間7 時30分許，在桃
    園縣平鎮市○○路2 號之「寶馳車業行」，見林元鋒所有車
    牌號碼ROX-531 號輕型機車停置店門口前處，趁店內員工甲
    ○○忙於工作無暇注意之際，竊取該機車，適為店內員工甲
    ○○發覺即追趕之，追至桃園縣平鎮市○○路16號前處時，
    丙○○為防護其所竊取之機車，竟當場與甲○○發生扭打而
    施以強暴行為，遭前往處理之員警當場緝獲，因認被告涉犯
    刑法第329 條之準強盜罪嫌。
二、按心神喪失人之行為，不罰；又其行為不罰者，應諭知無罪
    之判決，刑法第19條第1 項及刑事訴訟法第301 條第1 項分
    別定有明文。次按刑法上所謂心神喪失人，非以其心神喪失
    狀態毫無間斷為必要，如果行為時確在心神喪失之中，即令
    其在事前事後偶回常態，仍不得謂非心神喪失人；刑法上之
    心神喪失與精神耗弱，應依行為時精神障礙程度之強弱而定
    ，如行為時之精神，對於外界事務全然缺乏知覺理會及判斷
    作用，而無自由決定意思之能力者，為心神喪失，如此項能
    力並非完全喪失，僅較普通人之平均程度顯然減退者，則為
    精神耗弱，最高法院24年上字第2844號、26年渝上字第237
    號判例意旨均足資參照。
三、經查：
  (一)上揭公訴意旨所載之犯罪事實，業據被告於偵訊及本院審理
    時坦承不諱，核與被害人甲○○於偵訊及本院審理時所為之
    證述大致相符，復有現場監視器錄影帶翻拍照片20張、贓物
    領據等為證，前述犯罪事實應屬為真，足見被告前開自白之
    內容與事實相符。從而，其涉犯刑法第329 條之準強盜犯行
    ，固堪認定。
  (二)惟本院函請行政院衛生署桃園療養院鑑定被告行為時之精神
    狀態，鑑定結果略以：「就精神病理而言，黃員犯案當時之
    精神狀態應達心神喪失之程度。理由：黃員可能為一雙極性
    情感性精神病合併物質濫用之個案，由於黃員精神病發作時
    間似乎與使用K 他命有關（黃員有時承認有時否認），而目
    前多數醫院（包括本院）尚無法篩檢K 他命，因此目前尚無
    法排除黃員是否為K 他命引起的精神病。黃員約18歲時服役
    期間憂鬱症發病，後來陸續表現出躁症症狀及幻聽，曾經住
    過三總精神科、818 及804 醫院，民國94年於本院住院治療
    兩次。根據黃員對涉案當時之回憶內容，加上本次犯案之次
    日，於本院住院時，據主治醫師回憶及病歷資料，黃員剛入
    院時似乎意識恍惚，注意力嚴重欠集中，並有定向感障礙，
    呈現類似譫妄狀態，住院後期表現出躁症症狀，綜合研判黃
    員犯案當時應處於躁症合併類似譫妄之狀態，就精神病理而
    言，應已達心神喪失之程度。」，此有該院95年4 月11日桃
    療醫字第0950001989號函檢送之精神鑑定報告書1 份在卷可
    稽。
  (三)又詳觀被告之犯罪情節，此經證人甲○○於偵訊時陳稱：「
    當天我在修車，發現被告把老闆所有的RXO-531 號輕型機車
    牽走，我發現後馬上追出去，被告推著車一直走，在華南銀
    行附近我要抓住被告。跟被告發生扭打。當時我從被告後面
    抓住他，然後被告有出手打我，而且被告說車子是我的，你
    要幹什麼。就要阻止我把車拉回去。後來是鄰居報案，警察
    過來處理。」等語（見94年度偵字第15344 號偵查卷42頁）
    ，復到庭證稱：「發現有小偷把我們店內的機車牽走，牽了
    大概3、4家店面的距離，我就追上去阻止他，小偷說車子是
    他的，然後把車子拉住，我跟他說車子是我們的，接下來兩
    方面發生拉扯扭打‧‧‧剛開始是拉扯車子，後來演變成身
    體的扭打‧‧‧我當時是站在店裡面的第二根柱子後面，面
    對著機車行的門；我是正面看到被告在我面前把車子牽走‧
    ‧‧他牽車子的時候，我還沒有出聲音，我就走到門口去，
    走到門口的時候，他差不多牽到隔壁而已，我在門口看，確
    認他牽的是我們機車以後，我就追上去‧‧‧他都是牽著機
    車走，沒有騎上去‧‧‧（問：當時那輛車子上面有沒有插
    著鑰匙？）有。」等情（見本院95年3 月16日審理筆錄），
    苟本件被告如有意竊取林元鋒所有之車牌號碼ROX-531 號輕
    型機車，理應趁被害人未注意之時而為之，且於自己持有該
    機車後，立即離開犯罪現場以保護竊得之財物並避免被害人
    之追緝，惟據證人甲○○所述，被告係當著其面前將該機車
    牽走，且本件遭竊之機車上仍留有鑰匙，被告自可發動機車
    後騎乘該機車加速離開現場，竟捨此方式而不為，而徒步牽
    著機車步行，以致遭證人甲○○追及而發生扭打之情事。又
    被告於偵訊時辯稱：「（你偷車之後，老闆是否有追出來，
    要你把車留下來？）有，我當時沒有要把車還他，而且我也
    跟他說該台機車是我的，我不太了解老闆衝出來的意思。」
    等語（見94年度偵字第15344 號偵查卷42頁），其到庭亦稱
    ：「當時他說我是偷車子，我說我沒有，他就追上來跟我打
    架，他老闆也跟著上來，老闆說你這個小鬼到底在幹麻，而
    且要報警處理，我就回答說好來報警，我又沒有做錯事情‧
    ‧‧我並沒有想要偷牽，我自己不知道為何要牽著機車‧‧
    」」等情（見本院95年3 月16日審理筆錄），並參以證人甲
    ○○所述情節，可見被告遭證人甲○○及其老闆追及時仍無
    逃離現場之意，衡諸常情，任何人處於被告當時狀況下理應
    趁隙逃逸，豈有仍向被害人堅稱其為機車所有人並同意被害
    人報警處理之理。綜上所述，實難想像被告於此狀況下如何
    竊取取得他人財物，故由被告前開異常之舉觀之，被告顯已
    無法正確體認其行止代表之意義，且無法正常判斷對其行為
    產生之效果，其當時之精神狀況顯然並不正常。
四、綜上所述，依上開鑑定報告之意見，並參酌被告為前述行為
    時之種種異乎常情之表現，本院認被告於移動林元鋒所有之
    車牌號碼ROX-531 號輕型機車時，對周遭之環境不能為正確
    之認識，對其行為不能為控制，更不知其行為之法律上意義
    ，其精神狀態顯已達心神喪失之程度，本件被告於行為時之
    精神狀態既屬心神喪失，揆諸前揭法文規定，被告之行為不
    罰，自應依刑事訴訟法第301 條第1 項為無罪判決之諭知。
五、末按，因心神喪失而不罰者，得令入相當處所施以監護，刑
    法第87條第1 項定有明文。本案被告丙○○經臨床診斷後，
    認有「躁症合併類似譫妄」之狀態，且鑑定機關鑑定本案被
    告後於結論欄具體載明：「黃員仍須持續接受精神科治療」
    ，有上述精神鑑定報告書在卷可按，是本院為預防被告不再
    因精神病症狀之影響而有危害一己與他人之虞，使其接受持
    續規則之精神科評估與治療自有其必要，爰併依法宣告令其
    入相當之精神醫療院所施以監護性處分一年，以期避免被告
    精神病化之行為對於其個人及社會造成難以預料之危害。
六、又被告對司法程序之理解，仍有一般之能力，此據被告於本
    院歷次訊問時自承在卷；且揆諸前揭最高法院24年上字第28
    44號判例意旨，心神喪失之人並非以其心神喪失狀態毫無間
    斷為必要，而被告於行為後之本院95年3 月16日及同年5 月
    11日審理時，對本院訊問事項及所提示證據，均能明確表示
    意見，顯無心神喪失之情，亦有審判筆錄可考，是本案並無
    刑事訴訟法第294 條第1 項停止審判之適用問題，亦併此敘
    明。
七、據上論斷，應依刑事訴訟法第452 條、第301 條第1 項、第
    2 項，刑法第19條第1 項、第87條第1 項、第3 項，判決如
    主文。
本案經檢察官柯怡如到庭執行職務
中    華    民    國    95    年    5     月    25    日
                  刑事第五庭  審判長法  官  潘政宏
                                    法  官  邱滋杉
                                    法  官  周炳全
以上正本證明與原本無異。
如不服本判決，應於判決送達後10日內向本院提出上訴狀（應附
繕本），上訴於臺灣高等法院。
                                    書記官  陳夏施
中    華    民    國    95    年    5     月    25    日


司法院資訊處製作；財團法人民間司法改革基金會備份。
